最高法院民事判決　　　　　　九十四年度台上字第二二三七號
　　上　訴　人　甲○○
　　訴訟代理人　張菊芳律師
　　被 上訴 人　乙○○
　　　　　　　　　　　　號之1.
　　訴訟代理人　王如玄律師
　　　　　　　　李文健律師
上列當事人間請求離婚等事件，上訴人對於中華民國九十三年三
月三日臺灣高等法院第二審判決（九十二年度家上字第八０號）
，提起上訴，本院判決如下：
    主  文
原判決關於駁回上訴人就駁回其離婚請求之上訴及該訴訟費用部
分廢棄，發回台灣高等法院。
其他上訴駁回。
第三審訴訟費用，關於駁回其他上訴部分，由上訴人負擔。
    理  由
本件被上訴人主張：兩造於民國八十二年七月十五日結婚，婚後
育有長子鹿天豪（八十二年十二月一日生）、次子鹿麒堯（八十
五年八月十七日生）。詎於八十九年十月二十四、二十五日發生
上訴人攜子強逼伊之家庭暴力事件，又因雙方對於子女保護教養
意見嚴重紛歧，導致臺北縣政府社會局介入安置二子，自上開事
件後，兩造間衍生數十起民、刑事爭訟，爭議益發擴大，上訴人
母親、妹妹也加入訴訟行列，連伊之母親、社會局洪督導亦被捲
入這場上訴人引發的紛爭之中，雙方糾葛既深且鉅，彼此已不可
能再維持婚姻生活等情，爰依民法第一千零五十二條第一項第三
款、第四款及同條第二項等規定，求為准兩造離婚，並將兩造所
生未成年子女鹿天豪、鹿麒堯二人交由伊監護之判決。
上訴人則以：伊否認曾對被上訴人、被上訴人之母、兩造之子鹿
天豪、鹿麒堯四人有任何不法侵害身體、精神之行為；又兩造於
婚姻存續期間，伊因被上訴人行為不檢一時忿激致有過當行為，
並無民法第一千零五十二條第二項所規定「重大事由」之情事。
比較兩造之職業、品性、健康情形、經濟能力及生活狀況，伊較
被上訴人更適合擔任二子之監護權人；若認伊不適合擔任二子之
監護權人，至少因次子排斥上訴人情形較弱，而將次子之權利義
務行使或負擔由伊任之等語，資為抗辯。並提出反訴，主張：被
上訴人對伊慣行毆打，被上訴人之母親亦對伊為精神虐待，爰依
民法第一千零五十二條第一項第三款、第四款及同條第二項等規
定訴請離婚，並將兩造所生二子鹿天豪、鹿麒堯二人交由伊監護
等情。（第一審就本訴部分，依民法第一千零五十二條第一項第
三款規定准許被上訴人之離婚請求，並將兩造所生之子女鹿天豪
、鹿麒堯交由被上訴人監護；就反訴部分，依民法第一千零五十
二條第一項第三款規定准許上訴人之離婚請求，惟駁回上訴人監
護子女及與子女會面探視之請求。上訴人就第一審判決不利部分
提起上訴，原審將其上訴駁回，惟另酌定上訴人與兩子會面交往
之方式）。
原審審理結果，以：兩造於八十二年七月十五日結婚，婚後育有
長子鹿天豪（八十二年十二月一日生）、次子鹿麒堯（八十五年
八月十七日生）等事實，有被上訴人提出之戶籍謄本為證，並為
上訴人所不爭執，堪信為真實。又被上訴人於八十九年九月七日
上午八時許至十時許間在台北縣新店市○○路一０五號七樓家中
，因與上訴人發生口角，基於傷害之故意，徒手毆打上訴人之身
體，致其受有右上臂二處瘀青、右前臂瘀青等傷害，業經原審法
院刑事庭判處罪刑確定，有該院九十一年度上易字第五號刑事判
決書可憑，因認被上訴人毆打上訴人成傷，使上訴人身心受創無
法忍受，已達對上訴人予以身體上不可忍受之痛苦，為不堪同居
之虐待，依民法第一千零五十二條第一項第三款規定准許上訴人
之離婚請求，被上訴人就此判決並未提起上訴而確定，則兩造之
婚姻關係業已解消，上訴人就兩造業已解消之婚姻關係提起上訴
，請求駁回被上訴人之離婚請求，實無權利保護之必要，應予駁
回。因上訴人依民法第一千零五十二條第一項第三款規定訴請判
決離婚，為有理由，被上訴人並未上訴而確定，兩造婚後所生二
子鹿天豪、鹿麒堯均為未成年人，有戶籍謄本可參（原審卷（一
）第十六頁），兩造婚姻關係因法院判決而解消，對於該二子權
利義務之行使及負擔爭執激烈致協議不成，復經雙方於本件訴訟
中請求法院酌定二名子女權利義務之行使及負擔，自屬有據。經
審酌台北市立療養院鑑定報告，並參酌兩造所生未成年子女二人
正值年幼可塑，需人關愛，因之前被上訴人陪伴二子之時間較多
，上訴人長期將重心放在事業上，因此，該二子均表達與被上訴
人共同生活之意願，被上訴人與子女之親子關係顯較上訴人為密
切；二未成年子女自八十九年十二月十一日起由被上訴人暫時監
護迄今，經由被上訴人與其母照顧，二未成年子女之身體及課業
均良好，被上訴人之支援系統較上訴人為佳；而上訴人之情緒不
穩定，重心仍置於對於被上訴人家庭之怨憤，尚無法提出完整照
顧二未成年子女之具體計劃；暨二未成年子女從小一起成長，感
情深厚，相互心理依賴甚深，並一致表達共同作伴之意願等一切
因素，爰將兩造所生未成年子女二人權利義務之行使及負擔，認
均由被上訴人任之，始符合未成年子女之最大利益。另依台北市
立療養院鑑定結果，雖認為：在孩子未有心理準備之前提下，暫
不宜與上訴人見面等語。惟參酌：兩造所生二子於八十九年十月
二十五日起至同年十二月十一日在臺北縣政府緊急安置時，經臺
北縣政府觀察並記錄上訴人七次前往會面探視情形所作之觀察評
估，認為：「七次的監督，提供了觀察案主們（指兩造所生二子
）與案母實際互動狀況的機會。綜觀整個探親過程，案主們從剛
開始的莫明恐懼不願會面、接著透過與案母的實際互動有了自發
的親子關係，至後期彼此互動的模式則是複製了案父母（兩造）
的互動與緊張關係」、「在多次的會面過程中，可感受到案母十
分珍惜探視的機會，案母往往花許多精力設計不同可吸引案主入
門的遊戲，並嘗試抑制自己的情緒、避免影響案主們」、「從探
視會面的觀察，案母的親職能力是很好的，除了能有創意製作不
同吸引案主們的遊戲、邀請案主們一同玩耍外，亦能耐心引導、
尊重案主們的個別界線，慢慢拉進與案主間的距離，並能注意案
主兩人的情感需求」、「觀察案母（即上訴人）親職能力佳且十
分努力爭取與案主們建立關係」云云，有臺北縣政府家庭暴力暨
性防治中心法庭報告書可稽。足見：上訴人若能去除掉與被上訴
人間爭執之陰影，保持情緒平穩，旁有社工人員之監督者，上訴
人與二子間之互動情形良好。另觀察兩造所生二子自被上訴人取
得暫時監護權迄今，似已對上訴人陌生甚至排斥，此顯非正常之
發展，故為兼顧二未成年子人格之完全發展，滿足親子孺慕之情
，並確保上訴人能理性參與未成年子女之教養過程，仍認上訴人
於兩造離婚後應與二子有會面交往之時間，以建立上訴人與二子
間自發的親子關係。惟審酌上訴人對被上訴人曾有家庭暴力行為
，情緒不穩定，對於被上訴人家庭仍懷怨憤感，避免兩造因每次
親子之會面交往再起糾紛及訴訟，因認於上訴人與未成年子女之
會面交往過程，有專業社工人員在旁監督、輔導及協助，已足制
止上訴人有不當言詞舉動，亦可防免與被上訴人另生糾葛；再考
量原審法院於九十一年度家抗字第四一七號假處分裁定中僅准許
上訴人每月與二子會面交往一小時，上訴人與二子會面始進入狀
況時，一小時即已用磬，因認每次會面交往時間應以二小時為宜
，以增加上訴人與二子之溝通機會，以達改善上訴人與二子間親
子關係之目的，酌定上訴人與未成年子女以如原判決附表（下稱
附表）所示之會面交往方案。綜上所述，本件上訴人請求駁回被
上訴人離婚之請求，並審酌一切因素後，認該二子之權利及義務
之行使及負擔由被上訴人任之，較符合二子之最佳利益。另審酌
上訴人與二子間仍應有會面交往之時間，以達維繫親子感情之目
的，參考兩造之會面交往建議後，爰依職權酌定上訴人與未成年
子女以如附表所示之時間及方式會面交往，因而維持第一審所為
上訴人敗訴之判決，駁回其上訴。
一、廢棄發回部分（即原判決關於駁回上訴人請求駁回被上訴人
離婚之請求部分）：
按夫妻均有民法第一千零五十二條第一項所定情形之一時，雙方
各得向法院請求離婚，其各請求之事實，又非相同，自不能以請
求之一方亦有判決離婚原因，即謂其不得訴請離婚；蓋離婚請求
權成立與否，涉及嗣後之損害賠償、贍養費等請求權之有無。查
上訴人依民法第一千零五十二條第一項第三款規定，請求判決與
被上訴人離婚，縱因被上訴人未提起上訴已告確定，兩造婚姻已
經解消。然被上訴人亦依同款規定，行使離婚請求權，亦曾經第
一審法院判准其離婚之請求，揆諸前揭說明，其亦得本於離婚判
決，請求上訴人損害賠償等，則上訴人對之提起上訴，即難謂其
無權利保護必要。乃原審僅以被上訴人未就上訴人離婚之請求提
起上訴，兩造之婚姻關係即已解消，遂為上訴人不利之判決，即
有可議。上訴論旨，執以指摘原判決關此部分不當，求予廢棄，
非無理由。
二、關於駁回上訴部分（即原判決關於將兩造之二子之權利及義
務之行使及負擔由被上訴人任之，並酌定上訴人與二子會面交往
方式上訴部分）：
查原審本於上述理由而為此部分上訴人敗訴之判決，經核於法並
無違背。上訴論旨，仍就原審取捨證據、認定事實之職權行使，
暨其他與判決結果不生影響之理由，指摘原判決關此部分違背法
令，求予廢棄，非有理由。又上訴人於上訴本院時始主張被上訴
人涉犯詐欺罪嫌，不適任監護人云云，核屬新攻擊方法，依民事
訴訟法第四百七十六條第一項規定，本院自不得併予審酌，附此
敘明。
據上論結，本件上訴為一部有理由，一部無理由。依民事訴訟法
第四百七十七條第一項、第四百七十八條第二項、第四百八十一
條、第四百四十九條第一項、第七十八條，判決如主文。
中　　華　　民　　國　九十四　年　 十二　 月　　八　　日
                      最高法院民事第八庭
                          審判長法官  朱　建　男
                                法官  顏　南　全
                                法官  許　澍　林
                                法官  袁　靜　文
                                法官  鄭　傑　夫
最高法院民事裁定
本件判決主文欄第一項所載：「原判決關於駁回上訴人就駁回其
離婚請求之上訴及該訴訟費用部分廢棄，發回台灣高等法院。」
應更正為：「原判決關於駁回上訴人對被上訴人請求離婚之上訴
及該訴訟費用部分廢棄，發回台灣高等法院。」
中　　華　　民　　國　九十四　年　 十二　 月　　九　　日
                      最高法院民事第八庭
                          審判長法官  朱　建　男
                                法官  顏　南　全
                                法官  許　澍　林
                                法官  袁　靜　文
                                法官  鄭　傑　夫
　　　本件正本證明與原本無異
                                      書　記　官
中　　華　　民　　國　九十四　年   十二　 月　二十一  日
                                                    Ｒ